臺灣高等法院民事判決
110年度上字第1060號
上  訴  人  梁語耘  
訴訟代理人  陳鄭權律師
            詹立言律師
被 上訴 人  曾秀月  
訴訟代理人  邱清銜律師
複 代理 人  游淑琄律師

上列當事人間請求清償債務事件，上訴人對於中華民國110年8月
31日臺灣桃園地方法院110年度訴字第257號第一審判決提起上訴
，本院於111年6月28日言詞辯論終結，判決如下：
    主      文
上訴駁回。
第二審訴訟費用由上訴人負擔。
    事實及理由
甲、程序方面：
    按不變更訴訟標的，而補充或更正事實上或法律上之陳述者
    ，非為訴之變更或追加。被上訴人於原審主張依兩造於民國
    104年1月間約定由伊向上海儲蓄商業銀行（下稱上海商銀）
    貸款，並由上訴人保證每月分期清償貸款本息（下稱系爭約
    定）及上訴人簽立之分期還款保證書（下稱系爭保證書）為
    訴訟標的，請求上訴人給付新臺幣（下同）153萬8103元本
    息（見支付命令卷第2至3頁、原審卷第39頁），嗣於本院審
    理時補充系爭保證書性質為履行承擔契約，亦得基此請求（
    見本院卷第262頁），核屬未變更訴訟標的所為補充法律上
    陳述，並非訴之追加，上訴人抗辯不同意追加云云，尚有誤
    會，合先敘明。
乙、實體方面：
一、被上訴人主張：兩造於104年1月間為系爭約定，由伊提供門
    牌號碼為臺北市○○區○○路00巷0○0號7樓之3建物及其坐落土
    地（下稱系爭房地）向上海商銀貸款1707萬元交予上訴人，
    上訴人則自104年2月20日起至119年1月20日止，於每月20日
    前分期還款匯入伊所指定之上海商銀帳戶（下稱系爭帳戶）
    內，並於106年6月20日簽立系爭保證書確認，詎上訴人未依
    約清償，自109年2月起至110年3月止，應繳納各期金額共15
    3萬8103元，伊得請求上訴人返還等情，爰依系爭約定及系
    爭保證書，求為命上訴人給付153萬8103元本息之判決。
二、上訴人則以：兩造與友人為集資交付訴外人李夢純購買大量
    線香、香燭等祭祀相關物品，被上訴人遂以系爭房地辦理貸
    款，因李夢純信用不佳，被上訴人乃與李夢純商請伊協助，
    逕將款項轉匯予伊，伊再將款項交予李夢純；嗣被上訴人為
    避免其以系爭房地辦理貸款一事遭配偶黃錦村責罵，商請伊
    幫忙，而簽立系爭保證書，製造伊因需要資金而由被上訴人
    辦理貸款之假象，實際上伊無代為履行被上訴人貸款債務之
    意，兩造間亦無消費借貸關係等情，資為抗辯。
三、原審判決被上訴人全部勝訴，上訴人不服，提起上訴，其聲
    明：㈠原判決廢棄。㈡被上訴人在第一審之訴及假執行之聲請
    均駁回。被上訴人答辯聲明：上訴駁回。
四、下列事項為兩造所不爭執，堪信為真正（本院卷第77、78、
    113、114、134頁）：
  ㈠被上訴人提供系爭房地設定抵押權，於104年1月7日向上海商
    銀辦理一般房屋貸款2370萬元，於同月21日及27日分別 申
    請動用663萬元、1707萬元。
  ㈡被上訴人分別於104年1月27日、同年3月30日、同年4月27日
    自系爭帳戶依序轉帳614萬7180元、1000萬元、348萬元予上
    訴人。
  ㈢上訴人於106年6月20日與其媳黃仟瑩在桃園市○○區○○路○段00
    0號住處簽立系爭保證書；系爭保證書由黃錦村繕打好內容
    後，交由被上訴人帶至上訴人住處簽名用印，當時現場除兩
    造外，僅有黃仟瑩在場。
五、茲就被上訴人是否得依系爭保證書約定請求上訴人返還153
    萬8103元之爭點，說明本院之判斷如下：
　㈠按債務履行承擔契約，係指債務人與第三人約定，由第三人
    負擔對債權人為給付之契約，亦即依債務人與第三人間之內
    部關係，由第三人代債務人履行對債權人所負債務為契約之
    標的，債務之主體並未變更，初與債務承擔契約之性質不同
    ，不生債務承擔之效果，且債權人亦非契約之當事人，債權
    人無權直接請求第三人清償債務。
　㈡被上訴人主張：伊提供系爭房地設定抵押向上海商銀貸得170
    7萬元款項交付上訴人，由上訴人分期清償伊對上海商銀之
    債務，上訴人自109年2月起至110年3月止，未依系爭約定及
    系爭保證書為清償，該期間應代償上海商銀之本息為153萬8
    103元等語；上訴人抗辯：被上訴人為李夢純集資自行向上
    海商銀貸款，並匯款伊轉交李夢純，且為避免遭其配偶黃錦
    村察覺，於109年2月前應攤還銀行之本息，均由伊按月匯入
    系爭帳戶，製造由伊還款之假象，並配合簽立系爭保證書及
    傳送簡訊。查：
　⒈被上訴人主張前揭事實，業據其提出系爭保證書為憑（見支
    付命令卷第7頁），上訴人不否認系爭保證書簽名真正，依
    民事訴訟法第358條第1項規定，推定其真正。又所謂文書真
    正，即作成該文書之人確為文書內所記載表示或報告。據證
    人黃錦村證述：被上訴人於106年4、5月至佛堂上課後，因
    為被銀行催繳，跟伊提到此事，伊沒想到金額那麼大；過2
    、3天伊到佛堂跟上訴人說金額太大，要上訴人給伊1份保證
    ，上訴人才叫伊回去打1份保證書；上訴人還表示要向伊道
    歉，上訴人有確認過金額，才會簽名；由伊繕打後，因為上
    訴人表示要有保證人，所以找她媳婦黃仟瑩簽，伊也同意等
    語（見原審卷第184至187頁）。足見系爭保證書之內容係黃
    錦村與上訴人確認後繕打，經上訴人及見證人黃仟瑩簽名其
    上，堪認系爭保證書記載內容為真，則被上訴人主張兩造間
    存在系爭約定，應與實情相符，洵屬可採。
　⒉依系爭保證書記載：「本人梁語耘借用曾秀月名下房屋…於10
    4年1月向上海商銀，以15年為期，貸款1707萬元（貸款總金
    額已經匯入本人《指上訴人》帳戶無誤）。本人梁語耘保證於
    每月20日以前將還款金額11萬2000元整匯入指定之銀行帳號
    內（每期還款因浮動匯率關係，金額會有些微加減），並於
    104年2月20日開始還款，119年1月20日還款完畢…」（見支
    付命令卷第7頁），及上訴人於108年1月19日、20日以手機
    傳予被上訴人之簡訊內容以：「我一定會儘快把上銀的房貸
    還清」、「我會想辦法還貸款錢」等詞（見原審卷第137、1
    39頁）。參諸被上訴人為增強信用條件順利貸款，邀同上訴
    人及訴外人王張碧冬為保證人出具申請書（見原審卷第131
    頁），經證人王張碧冬到庭證述：上訴人需要資金，本來是
    要求伊提供房地貸款，將貸得資金交予上訴人，後來簽申請
    書時才發現被上訴人也在場，被上訴人當場說是由她提供房
    地貸款，將貸得款項交予上訴人，再由上訴人攤還被上訴人
    向銀行之貸款本息等語（見本院卷第135至137頁），足徵當
    時係因上訴人有資金需求，並擬藉由他人提供房地向銀行貸
    款，再由上訴人代為償還之方式取得資金。王張碧冬與兩造
    因共同禮佛而認識，宿無怨隙，難認有故為不利於上訴人之
    證詞，縱因時間久遠而就簽署申請書地點等細節無法記憶，
    然對於何人有資金需求、擬取得資金方式等相關證述尚無混
    淆誤認之可能，其證詞自屬客觀可採。足見兩造間係約定由
    上訴人代被上訴人履行對第三人即上海商銀之貸款債務，依
    前揭說明，兩造間系爭約定應屬債務履行承擔契約。
　⒊上訴人雖抗辯：伊為避免被上訴人貸款提供李夢純集資購買
    線香一事遭黃錦村察覺，事後始配合簽立系爭保證書及傳送
    簡訊，兩造間並無系爭約定云云，並以證人即其姊梁溢真之
    證詞為憑。惟：
　⑴細繹上開簡訊前後內容以：（108年1月19日）（上訴人）：
    「秀月…有事請您幫我」、「之前上銀簽的借據我的找不到
    了，您的可以拍照賴給我嗎」、「如果可行，請您明天傳給
    我好嗎？」、「我打電話給您、您要接」、「我說過只要我
    有能力」、「我一定會盡快把上銀的房貸還清」、「因為有
    些資料必需要您本人」、「所以當我打電話給您，請您務必
    要接」、「我有急用，請您明天一定要賴給我」；（108年1
    月20日）（被上訴人）：「老師對不起，錦村有警告我，您
    們的事我不可以參與，還有我們需要用到錢，之前我是用什
    麼方法來幫您，您卻連50萬元都沒辦法，讓他也很生氣，我
    不便接您電話請原諒，代款的部份請您盡快處理，不然我日
    子過的很痛苦」；（上訴人）：「我沒有要您參與」「只是
    希望您能幫我調您上海的貸款金額，因為那張單據我找了好
    久，所以昨天才打電話給您」、「我被她騙了如此多錢，每
    個月要付如此龐大債務，我不是不幫您找50萬元，而是我真
    的沒有，況且您的貸款也不能出錯，而且我也說過，只要我
    有能力，我會想辦法還貸款錢…謝謝您當時對我的幫助」、
    「也非常抱歉，讓你的日子過的如此痛苦」等語（見原審卷
    第137至139頁），足見兩造間互傳簡訊之起因係上訴人需要
    被上訴人提供上海商銀相關之借據資料，因被上訴人拒接電
    話，上訴人只能透過傳簡訊方式試圖聯繫，併向被上訴人表
    達代償誠意及歉意，其間穿插上開坦認文句，非專就應由何
    人負擔上海商銀系爭房地貸款之應答，難認係為配合被上訴
    人虛偽應承之詞。
　⑵證人梁溢真雖證述：104年間因李夢純要購買線香、香燭等祭
    祀用品，要大家集資3000多萬元，伊有聽李夢純、被上訴人
    表示被上訴人用臺北房子貸款出1至2000萬元；後來伊聽李
    夢純講因為路途遙遠危險，上訴人與李夢純住的距離很近，
    被上訴人會把錢匯到上訴人帳戶，上訴人再領錢交給李夢純
    ；伊曾陪上訴人領過好幾次，再將錢交給李夢純等語（見原
    審卷第80至82頁、第85頁），惟證人梁溢真不否認：被上訴
    人要透過上訴人轉交款項一事沒有聽被上訴人這樣講過；簽
    系爭保證書的原因也是事後聽上訴人講的等語（見原審卷第
    83、85頁），足見證人對於兩造至上海商銀辦理貸款原委經
    過情形、兩造間另有系爭約定之合意，及協商簽立系爭保證
    書之過程，均未參與而非親眼見聞。是證人梁溢真前開證述
    充其量僅能證明被上訴人將貸得款項匯予上訴人，及上訴人
    提領後將款項交付李夢純集資購買線香一事為真；就兩造間
    關於該貸款應由何人負擔之約定均係聽聞上訴人片面傳述，
    尚難徒以證人梁溢真前揭證述，即推認系爭保證書關於兩造
    間債務履行承擔契約之約定內容為虛偽。
　⒋上訴人復抗辯：被上訴人並未如數交付系爭保證書上所載之
    款項，被上訴人將款項匯予伊，再由伊按月匯入系爭帳戶，
    以製造由伊替被上訴人清償上海商銀之假象，兩造並無依系
    爭保證書為履行之行為云云。查：
　⑴被上訴人主張其向上海商銀貸得之款項1707萬元，分別於104
    年1月27日、同年3月30日自系爭帳戶依序轉帳匯款614萬718
    0元、1000萬元，餘款92萬2820元於同年4月至佛堂時以現金
    交付上訴人等情，有系爭保證書、貸款申請書及取款憑條2
    紙可稽（見支付命令卷第7頁、原審卷第119至128頁、第133
    、134頁）。觀諸貸款申請書及系爭帳戶明細表所示，可知
    被上訴人提供系爭房地設定抵押權，申貸663萬元、1707萬
    元2筆貸款，經上海商銀分別撥付後，每月攤還本息各以代
    號「LZ00000000000000」、「LZ00000000000000」分別計付
    （見支付命令卷第8至19頁、原審卷第65至71頁、第127、12
    8頁）。上訴人不否認伊於109年2月前，均有依系爭保證書
    所載內容，由伊按月匯付至系爭帳戶攤還該筆1707萬元貸款
    本息（見本院卷第75頁）。倘被上訴人未如數交付貸款，上
    訴人豈會繳足該筆貸款各期本息，且於系爭保證書上未為保
    留等詞，堪信被上訴人主張已將貸得之1707萬元如數交付上
    訴人等語為真。
　⑵上訴人雖抗辯：前開2筆匯款即614萬7180元、1000萬元，加
    計被上訴人於104年4月27日轉帳之348萬元，為1962萬7180
    元，與被上訴人所稱交付之金額不符云云。惟：被上訴人前
    稱向上海商銀貸得款項有部分係以現金交付，否認此筆348
    萬元匯款為本件約定款項之交付（見本院卷第93頁）。參諸
    被上訴人使用系爭帳戶分別與上訴人或梁溢真、上訴人之子
    黃梓銨、孫女黃彩瑤及所經營馨聖雷射有限公司間之轉帳、
    匯款等交易頻繁，並非僅係用於將上海商銀貸得款項匯款予
    上訴人，或提供上訴人匯款攤還該筆房貸本息交易使用等情
    ，有系爭帳戶明細表可佐（見支付命令卷第9至19頁），復
    為上訴人所不否認（見本院卷第110至113頁），足見被上訴
    人以系爭帳戶轉帳匯予上訴人之款項，非當然即為系爭約定
    應由被上訴人交付上訴人之款項。自難僅以系爭帳戶中有上
    開348萬元轉帳交易紀錄，即認與被上訴人交付款項數額不
    合，進而謂系爭保證書約定內容為不實。
　⑶上訴人再抗辯：被上訴人於104年1月至4月共匯款1962萬7180
    元予伊，除由伊轉交其中1707萬元予李夢純，餘255萬7180
    元，以系爭房地貸款每月約11萬元計算，約可還款23期（10
    4年5月至106年4月），另於106年5月31日、同年6月1日分別
    匯款100萬元、125萬元（共225萬元），約可還款20期（106
    年5月起至107年1月止），供伊按月依應攤還本息匯至系爭
    帳戶，均係配合被上訴人製造系爭保證書所載內容有攤還被
    上訴人貸款本息之假象，且持續墊款配合至109年1月，因被
    上訴人未再匯款予伊，伊始未再配合匯款云云。惟：上訴人
    無法證明該筆348萬元轉帳匯款與本件兩造約定應交付貸得
    款項有關，業如前述，其稱有將其中255萬7180元匯入系爭
    帳戶攤還被上訴人應付上海商銀本息之用，已屬有疑。被上
    訴人稱：上訴人先於106年3月20日匯款200萬元，伊受上訴
    人指示將之轉定存後，上訴人復要求中途結清，並另向伊商
    借25萬元，伊始於106年5月31日、同年6月1日連同該定存本
    金共匯款225萬元予上訴人等情，核與系爭帳戶明細記載：1
    06年3月20日上訴人匯入200萬元（帳戶餘額原為28萬162元
    ）、同年月31日帳戶內各100萬元、100萬元、50萬元3筆款
    項轉存定存、同年4月24日、同年5月23日2次定儲指數利率
    調整、同年月31日中途結清各100萬元、50萬元2筆款項、同
    日跨行匯款100萬元予上訴人，同年6月1日中途結清100萬元
    、同日復轉帳支出125萬元（帳戶餘額為31萬3532元）各節
    ，均相符合，自難認被上訴人所匯該筆225萬元係提供上訴
    人攤還上海商銀貸款本息。倘依上訴人所陳：被上訴人自10
    7年2月起至109年1月即未再匯款供伊配合匯還云云，此期間
    攤還上海商銀之本息高達約264萬元（計算式：110,000×24＝
    2,640,000），上訴人豈會僅為製造假象即為被上訴人於該
    期間持續墊支，甚且未對被上訴人為任何催討，顯悖於常情
    。上訴人抗辯被上訴人以前開匯款供上訴人製造替被上訴人
    攤還貸款本息之假象云云，未能舉證以實其說，並無可採。
  ⒌上訴人不爭執被上訴人自109年2月起至110年3月止陸續繳納
    上海商銀貸款本息153萬8103元（見本院卷第110頁），且有
    系爭帳戶明細可按（見原審卷第65至69頁），則被上訴人主
    張上訴人未依約清償系爭房地貸款本息至指定帳戶，依系爭
    保證書之約定，請求上訴人如數給付，洵屬有據。
　㈢按給付有確定期限者，債務人自期限屆滿時起，負遲延責任
    ；遲延之債務，以支付金錢為標的者，債權人得請求依法定
    利率計算之遲延利息；應付利息之債務，其利率未經約定，
    亦無法律可據者，週年利率為5％，民法第229條第2項、第23
    3條第1項本文、第203條分別定有明文。本件被上訴人請求
    上訴人給付各期還款，以金錢給付為標的，均已屆期，兩造
    未約定利率，被上訴人請求上訴人自110年4月12日擴張聲明
    狀繕本送達翌日即110年4月15日（原審卷第57、77、78頁、
    本院卷第74頁）起算法定遲延利息，亦屬有理。
六、綜上所述，被上訴人依系爭保證書之約定，請求上訴人給付
    被上訴人153萬8103元，及自110年4月15日起至清償日止，
    按週年利率5％計算之利息，為有理由，應予准許。原審為上
    訴人敗訴之判決，並分別為准、免假執行之宣告，所持理由
    雖與本院不同，但結論並無二致，仍應予維持。上訴論旨指
    摘原判決不當，求予廢棄改判，為無理由，應駁回上訴。並
    依民事訴訟法第78條規定，為訴訟費用負擔之判決。
七、本件事證已臻明確，兩造其餘之攻擊或防禦方法及所用之證
    據，經本院斟酌後，認為均不足以影響本判決之結果，爰不
    逐一論列，附此敘明。
丙、據上論結，本件上訴為無理由，爰判決如主文。
中　　華　　民　　國　　111 　年　　7 　　月　　19　　日
                  民事第二十四庭
                      審判長法  官  胡宏文
                            法  官  陳心婷
                            法  官  陳筱蓉
正本係照原本作成。
如不服本判決，應於收受送達後20日內向本院提出上訴書狀，其
未表明上訴理由者，應於提出上訴後20日內向本院補提理由書狀
（均須按他造當事人之人數附繕本）上訴時應提出委任律師或具
有律師資格之人之委任狀；委任有律師資格者，另應附具律師資
格證書及釋明委任人與受任人有民事訴訟法第466 條之1第1項但
書或第2項所定關係之釋明文書影本。如委任律師提起上訴者，
應一併繳納上訴審裁判費。
中　　華　　民　　國　　111 　年　　7 　　月　　19　　日
　　　　　　　　　　　　　  書記官  陳珮茹